【裁判字號】    98,簡,705
【裁判日期】    990617
【裁判案由】    水土保持法
【裁判全文】
臺北高等行政法院判決
                                       98年度簡字第705號
原      告  宜蘭縣南澳鄉公所
代  表  人  甲○○（鄉長）
訴訟代理人  丁○○
被      告  宜蘭縣政府
代  表  人  丙○○○○○○
訴訟代理人  戊○○
上列當事人間水土保持法事件，原告不服行政院農業委員會中華
民國98年10月7 日農訴字第0980146515號訴願決定，提起行政訴
訟。本院判決如下：
    主  文
原告之訴駁回。
訴訟費用由原告負擔。
    事實及理由
一、程序事項：
    本件係因不服行政機關所為新臺幣（下同）40萬元以下罰鍰
    處分而涉訟之事件，依行政訴訟法第229 條第1 項第2 款規
    定，應適用簡易程序，本院並依同法第233 條第1 項規定，
    不經言詞辯論，逕行裁判。
二、事實概要：
    原告前於民國（下同）98年2 月13日擬具簡易水土保持申報
    書，向被告申請在宜蘭縣南澳鄉○○段256 地號之山坡地內
    土地（以下簡稱系爭土地），從事公墓用地之開挖整地工程
    ，案經被告於98年3 月4 日派員會同原告人員至現場勘查，
    發現現場已先行開挖整地面積約750 平方公尺，以原告未先
    擬具水土保持計畫送請主管機關核定而擅自開挖整地，違反
    水土保持法第12條第1 項第4 款規定，乃依同法第33條第1
    項第2 款規定，於98年6 月12日以府農保字第0980076282B
    號處分書裁處原告6 萬元罰鍰。原告不服，提起訴願，復遭
    行政院農業委員會（以下簡稱農委會）決定駁回，遂向本院
    提起行政訴訟。
三、本件原告主張：
(一)、宜蘭縣南澳鄉金洋村公墓近年因颱風豪雨釀災頻傳，且鄉民
    祭祖時，發現公墓原設施地基遭掏空、部分圍牆裂痕、雨水
    沖刷痕跡，致先人納骨塔恐遭坍塌之虞，經當地鄉民代表、
    村長與村民陳情後，積極向被告爭取補助經費100 萬元，並
    經被告98年1 月21日函文同意補助在案，因事涉先人遺骸之
    保全，並屬避免緊急危難、災害治理及搶修相關行為，故於
    98年2 月16日事先緊急以當地回饋金約13萬元經費進行設施
    緊急基礎穩固，事後於98年2 月20日補申請，並無不當。且
    本案所使用土地係屬原住民保留地，權屬係行政院原住民族
    委員會，原告亦已向主管機關申請土地同意書在案。按農委
    會95年2 月7 日農授水保字第0951842673號函釋意旨，必要
    之緊急搶通或搶災，非屬水土保持法第12條所稱之「修建鐵
    路、公路或其他道路」；同理，必要之緊急搶通或搶災，非
    屬有目的之開發行為，即非屬水土保持法第12條所稱之「其
    他開挖整地」，合先敘明。
(二)、本件農委會決定理由按原告承辦員丁○○現勘時之陳述，驟
    斷原告係配合地政機關鑑界而進行系爭土地之開挖整地，非
    為實施緊急搶災之目的。然系爭土地部分基地邊坡已因颱風
    及地震造成龜裂，有危急先人遺骸之安危，原告先行整坡，
    採取緊急施作之工作係屬搶災之行為，不容疑異；土地部分
    屬原住民保留地，亦經主管機關同意使用在案，後因周邊土
    地與私有地連接，故向被告所屬地政處申請鑑界以釐清權屬
    ，並經被告地政單位要求清除障礙俾利測量，原告俟再派員
    清理現場。綜上所述，被告認定原告違反水土保持法第12條
    第1 項第1 款（按正確應為第4 款），依同法第33條第1 項
    第2 款規定處以6 萬元罰鍰，依法無據，且不符農委會95年
    2 月7 日農授水保字第0951842673號函釋意旨等情。並聲明
    求為判決撤銷訴願決定及原處分。
四、被告則以：
(一)、農委會水土保持局95年2 月7 日農授水保字第0951842673號
    函釋，係對於有關山坡地道路因颱風豪雨發生崩塌或致生公
    共危險，有緊急搶通或搶災之必要，其涉及水土保持之處理
    原則所釋示之說明，係為山坡地道路颱風豪雨致災時之必要
    處理原則，然於災後之復舊或以工程項目實施整修處理，有
    涉及水土保持法第12條規定時，均需依法提出水土保持計畫
    或簡易水土保持申報書之申請，而原告所提送之「（97）碧
    候、金洋、金岳、南澳四村回饋金地方建設工程－金洋公墓
    用地整地之簡易水土保持申報書」亦然，實屬水土保持法第
    12條規定應提送水土保持計畫或簡易水土保持申報書申請之
    範疇，即應受水土保持法及其相關規定所規範，並無疑慮。
(二)、原告所提送之「（97）碧候、金洋、金岳、南澳四村回饋金
    地方建設工程－金洋公墓用地整地之簡易水土保持申報書」
    內所附之書圖，僅就用地提出整地之處理維護措施（整地含
    雜草雜木清除、土方搬運、土石篩選、落差砌石、便道施工
    等），並未規劃有維護公墓原有設施之處理，然被告98年3
    月4 日前往現場會勘查證，原告會勘代理人丁○○及蔡雙全
    之陳述意見，即原告於被告受理山坡地之水土保持申報案件
    審核表，及被告處理水土保持疑似違規案件現場勘查紀錄表
    內之會勘陳述，亦均無提及本案係因颱風災害所致，或有實
    施必要處理維護等言詞，然依現況情形判斷，原有地表植生
    已受機械整地破壞而呈裸露狀態，現況地表亦經整地而降挖
    高層約50公分，原告明顯有未先擬具水土保持計畫送被告核
    定，即於系爭公有山坡地農牧用地內，擅自開挖整地使用（
    面積範圍約750 平方公尺），違反水土保持法第12條第1 項
    第4 款規定之事實堪可認定，被告爰依同法第33條第1 項第
    2 款規定，併按被告98年1 月22日府農保字第0980012545A
    號函發佈施行之「宜蘭縣違反水土保持案件之制度規定與罰
    鍰裁罰標準表」，以98年6 月12日府農保字第0980076282B
    號處分書，處原告罰鍰6 萬元，於法有據，洵無違誤等語，
    資為抗辯。並聲明求為判決駁回原告之訴。
五、本件爭點乃在：原告是否有違反水土保持法第12條第1 項第
    4 款之行為，而應依同法第33條第1 項第2 款規定裁罰？
(一)、按「為實施水土保持之處理與維護，以保育水土資源，函養
    水源，減免災害，促進土地合理利用，增進國民福祉，特制
    定本法。水土保持，依本法之規定；本法未規定者，適用其
    他法律之規定。」、「本法所稱主管機關：在中央為行政院
    農業委員會；在直轄市為直轄市政府；在縣（市）為縣（市
    ）政府。」、「公、私有土地之經營或使用，依本法應實施
    水土保持處理與維護者，該土地之經營人、使用人或所有人
    ，為本法所稱之水土保持義務人。」、「水土保持義務人於
    山坡地或森林區內從事下列行為，應先擬具水土保持計畫，
    送請主管機關核定，如屬依法應進行環境影響評估者，並應
    檢附環境影響評估審查結果一併送核：…四、開發建築用地
    、設置公園、墳墓、遊憩用地、運動場地或軍事訓練場、堆
    積土石、處理廢棄物或其他開挖整地。」、「有下列情形之
    一者，處新臺幣6 萬元以上30萬元以下罰鍰：…二、違反第
    12 條 至第14條規定之一，未先擬具水土保持計畫或未依核
    定計畫實施水土保持之處理與維護者，或違反第23條規定，
    未在規定期限內改正或實施仍不合水土保持技術規範者。」
    水土保持法第1 條、第2 條、第4 條、第12條第1 項第4 款
    、第33條第1 項第2 款分別定有明文。
(二)、經查，本件原告未先擬具水土保持計畫送請主管機關核定，
    即擅自於宜蘭縣南澳鄉○○段256 地號之山坡地保育區原住
    民保留地農牧用地上開挖整地；嗣其於98年2 月13日擬具簡
    易水土保持申報書，向被告申請在上開山坡地內，從事公墓
    用地之開挖整地工程，始經被告於98年3 月4 日派員會同原
    告人員至現場履勘查獲之事實，業有現場勘查紀錄表、仲岳
    段256 地號衛星定位點套圖結果、現場照片（拍攝日期98/3
    /4；照片明顯可看出有機械整地及與原有地表高程呈現明顯
    落差之情形）、「原告（97）碧候、金洋、金岳、南澳四村
    回饋金地方建設工程－金洋公墓用地整地之簡易水土保持申
    報書」、系爭土地登記第二類謄本、地籍圖謄本、金洋公墓
    坡面整地施工平面圖（見原處分卷第2-6 、11-13 、15-18
    頁）等資料附卷可稽，且為原告所不爭，自堪信為真實。而
    原告經營使用系爭土地乃水土保持義務人，於系爭山坡地為
    開挖整地，明知應先依法擬具水土保持計畫，送請主管機關
    核定，竟未依法辦理，而擅自為之，顯具違章故意。從而，
    被告以原告係為配合地政機關鑑界，而進行系爭土地之開挖
    整地，非為實施緊急搶災之目的，違反水土保持法第12條第
    1 項第4 款之擅自開發行為，爰依同法第33條第1 項第2 款
    規定，裁處原告法定最低罰鍰金額6 萬元，於法自無不合。
(三)、雖原告主張：97年間因辛樂克及薔蜜強烈颱風自宜蘭襲台，
    致系爭土地上之金洋村公墓，原設施之地基部分圍牆產生裂
    痕暨雨水沖刷痕跡，恐遭坍塌之虞，始先行整坡，屬避免緊
    急危難及災害治理之搶修行為，非屬水土保持法第12條所稱
    之「其他開挖整地」行為云云。惟查，原告上述整地行為，
    非關災害之搶救乙節，業據其代理人丁○○及職員蔡雙全於
    被告現場勘查時及被告受理之水土保持申報案件審核表中自
    承：「1.本案為南澳鄉公所為辦理仲岳256 地號金洋公墓用
    地案整地工程使用，欲作為公所公墓。2.約為2 月15日進行
    砍草整理，係配合2 月17日公所地政人員及地政事務所鑑界
    規定，現已完成鑑界，土地權屬為公有原住民保留地，尚未
    知有無撥用准可，應洽公所地政單位查詢。」（見原處分卷
    第15頁）、「本案為辦理公墓用地整地案，前日有整理地表
    雜草木（砍草），為要辦理鑑界程序，土地為公有原住民保
    留地，另查明有無撥用規定。」（見原處分卷第19頁）等語
    歷歷；此觀原告於97年10月17日提出之「南澳鄉金洋村公墓
    設施改善工程計畫書」（見本院卷第55頁），亦未言及颱風
    豪雨災害，或狀況緊急有實施必要處理維護等節益明。而原
    告所提現況照片（見本院卷第14頁），則僅見圍牆有裂痕，
    亦未見有何地基掏空或裸露等須緊急整地處理之情事。此外
    ，原告又未再舉出其他證據證明其係因天災而有緊急開挖整
    復系爭土地之必要，是其上述主張，自無可憑採。至於農委
    會95年2 月7 日農授水保字第0951842673號函釋，係對於有
    關山坡地道路因颱風豪雨發生崩塌或致生公共危險，有緊急
    搶通或搶災之必要，其涉及水土保持之處理原則所釋示之說
    明，係為山坡地道路颱風豪雨致災當時之必要處理原則，然
    於災後之復舊或以工程項目實施整修處理，有涉及水土保持
    法第12條規定時，仍需依法提出水土保持計畫或簡易水土保
    持申報書之申請；況原告並未舉證系爭開挖整地行為係因天
    災崩塌等情而為，前已述及，故原告尚無從援引該函釋為其
    有利之論據，併此敘明。
六、綜上所述，原告之主張均無可採。被告以原告未先擬具水土
    保持計畫送請主管機關核定而擅自開挖整地，違反水土保持
    法第12條第1 項第4 款規定，爰依同法第33條第1 項第2 款
    規定，以98年6 月12日府農保字第0980076282B 號處分書處
    其法定最低罰鍰6 萬元，於法並無不合；訴願決定予以維持
    ，亦無違誤。原告猶執前詞，訴請撤銷，為無理由，爰不經
    言詞辯論，逕予駁回。
七、本件事證已臻明確，兩造其餘攻擊防禦方法經本院審酌後，
    核與本件判決結果均不生影響，故不再逐項論述，附敘明之
    。
八、據上論結，本件原告之訴為無理由，爰依行政訴訟法第236
    條、第233 條第1 項、第98條第1 項前段判決如主文。
中    華    民    國    99    年     6    月   17     日
                    臺北高等行政法院第三庭
                                    法  官  林玫君
上為正本係照原本作成。
本件以訴訟事件所涉及之法律見解具有原則性者為限，始得於本
判決送達後20日內向本院提出上訴狀並表明上訴理由，如已於本
判決宣示後送達前提起上訴者，應於判決送達後20日內補具上訴
理由（均按他造人數附繕本），且經最高行政法院許可後方得上
訴。
中    華    民    國    99    年     6    月   17     日
                                    書記官  黃玉鈴

司法院資訊處製作；財團法人民間司法改革基金會備份。
